【裁判字號】    96,自,11
【裁判日期】    971112
【裁判案由】    業務過失致死
【裁判全文】
臺灣彰化地方法院刑事判決                96年度自字第11號
自  訴  人  甲○○
自訴代理人  王信雄律師
被      告  乙○○
選任辯護人  劉嘉堯律師
上列被告因業務過失致死案件，經自訴人提起自訴，本院判決
如下：
    主  文
乙○○無罪。
    理  由
一、自訴意旨略以：被告乙○○係南星醫院院長兼診治醫師，為
    從事醫療業務之人。緣被害人即自訴人之丈夫羅清龍因罹患
    水痘病症，不明發高燒攝氏40度、肺積水，於民國96年1月
    17日入住南星醫院診治，由被告主治，認定被害人病症為疑
    似廣泛性水痘，被告依其專業知識、經驗，水痘病患不得使
    用「阿斯匹靈」藥劑，會導致危險之「雷氏症候群」，產生
    嘔吐、嗜睡、胃痛、肺炎，發展成譫妄及昏迷、死亡，為醫
    療文獻所明載，被告身為主治醫師，應注意並能注意施打「
    阿斯匹靈」藥劑，將出現上開症狀有導致被害人死亡之預見
    ，且依當時之情形又無不能注意之情形，竟疏未注意，未詳
    細思索並探究成因，於同日中午12時5O分許對被害人施打一
    劑「阿斯匹靈」藥劑，被害人於同日晚上9時50分許發生胃
    不舒服，被告未能及時查覺該「阿斯匹靈」藥劑對被害人產
    生不良情形，給予適當之處理，竟於同年月18日清晨3時15
    分再對被害人施打一劑「阿斯匹靈」藥劑，造成被害人嚴重
    胃痛及全身水腫難以忍受，同日上午8時被害人家屬詢問被
    告，有關被害人全身水腫疑慮時，被告僅告知全身水腫是正
    常情形；同日下午4點被害人全身極度不舒服、走路會喘，
    被害人家屬多次通知護理人員尋找醫生診治，惟被告遲至晚
    上8點才前來觀察，然其救命黃金時期已喪失，被告於被害
    人住院期間未適當探究病因及治理，遲經X光追查，方發現
    被害人胸部出現廣泛性肺部浸潤現象之肺炎，被告見狀危急
    將被害人轉院至彰化基督教醫院，惟被拒絕，經再轉院至光
    田醫院治療，惟被害人終因肺炎併多發性器官衰竭，延至96
    年1月19日晚上10時45分死亡。因認被告涉犯刑法第276條第
    2 項之業務過失致死罪，爰依刑事訴訟法第319條規定提起
    自訴。
二、本案下揭全部卷證所涵括之供述證據及非供述證據，經本院
    依法踐行調查證據程序，自訴代理人、被告及其辯護人均不
    爭執各該證據之證據能力，且亦查無依法應排除其證據能力
    之情形，是後述所引用證據之證據能力均無疑義，合先敘明
    。
三、按犯罪事實應依證據認定之，無證據不得認定犯罪事實，又
    不能證明被告犯罪者，應諭知無罪之判決，刑事訴訟法第15
    4條第2項、第301條第1項分別定有明文。次按認定不利於被
    告之事實，須依積極證據，茍積極證據不足為不利於被告事
    實之認定時，即應為有利於被告之認定，更不必有何有利之
    證據；又事實之認定，應憑證據，如未能發現相當證據，或
    證據不足以證明，自不能以推測或擬制之方法，以為裁判基
    礎；再者認定犯罪事實所憑之證據，雖不以直接證據為限，
    間接證據亦包括在內，然而無論直接或間接證據，其為訴訟
    上之證明，須於通常一般之人均不致有所懷疑，而得確信其
    為真實之程度者，始得據為有罪之認定，倘其證明尚未達到
    此一程度，而有合理之懷疑存在時，事實審法院復已就其心
    證上理由予以闡述，敘明其如何無從為有罪之確信，因而為
    無罪之判決，尚不得任意指為違法（最高法院30年上字第
    816號、30年上字第482號、40年臺上字第86 號、76年臺上
    字第4986號判例意旨參照）。再按過失責任之有無，應以行
    為人之懈怠或疏虞與結果之發生，有無相當因果關係為斷。
    所謂相當因果關係，即以所生之結果觀察，認為確因某項因
    素而惹起，又從因素觀察，認為足以發生此項結果，始克當
    之。即刑法上之過失，其過失行為與結果間，在客觀上有相
    當因果關係始得成立。所謂相當因果關係，係指依經驗法則
    ，綜合行為當時所存在之一切事實，為客觀之事後審查，認
    為在一般情形下，有此環境、有此行為之同一條件，均可發
    生同一之結果者，則該條件即為發生結果之相當條件，行為
    與結果即有相當之因果關係。反之，若在一般情形下，有此
    同一條件存在，而依客觀之審查，認為不必皆發生此結果者
    ，則該條件與結果並不相當，不過為偶然之事實而已，其行
    為與結果間即無相當因果關係（最高法院58年臺上字第404
    號、76年臺上字第192號判例意旨參照）。
四、自訴人認被告涉有上開業務過失致死罪嫌，無非以：南星醫
    院診斷證明書、住院病歷及有關「水楊酸鹽類通論」之醫療
    文獻等資料，顯示水痘病患不得使用「阿斯匹靈」藥劑，會
    導致危險之「雷氏症候群」，而被告明知自訴人之夫羅清龍
    罹患水痘病症竟對之施打含有「阿斯匹靈」之藥劑，且於羅
    清龍產生「雷氏症候群」之胃痛病徵時，仍再對之施打含有
    「阿斯匹靈」之藥劑，致羅清龍產生嚴重胃痛、走路會喘等
    情形，且上情經羅清龍家屬轉知護理人員請求醫師診治，被
    告竟遲延4小時後方前來診治，然已逾救命黃金期間，羅清
    龍已出現廣泛性肺部浸潤之肺炎現象，經轉院治療，仍因肺
    炎併多發性器官衰竭死亡等情為據。訊據被告固坦承羅清龍
    係因感染水痘病症而前來就醫，經其診治後，確先後於自訴
    人所述之前揭時間，對之施打含「阿斯匹靈」之針劑（Aspe
    gic）各1支，嗣因羅清龍胸部X光檢查呈現兩側肺部廣泛不
    正常之浸潤，而建議羅清龍轉院治療，惟羅清龍仍因水痘性
    肺炎合併急性呼吸窘迫症候群及多發性器官衰竭死亡等情不
    諱，惟堅決否認有何業務過失致死犯行，辯稱：羅清龍到院
    就醫時，即已向伊主訴有腹痛之情形，並非經伊對之施以含
    「阿斯匹靈」之針劑 (Aspegic)後始產生腹痛，且對患有流
    行性感冒或水痘病患應盡量避免使用「阿斯匹靈」藥劑之警
    語亦僅限於對兒童及青少年，並不及於成年病患，況羅清龍
    亦未產生肝臟脂肪變性、腦壓升高、昏迷、抽筋等「雷氏症
    候群」之主要病徵，經鑑定亦確認羅清龍並非死於「雷氏症
    候群」，自訴人認羅清龍係因伊施打含「阿斯匹靈」針劑，
    引發「雷氏症候群」致死完全與事實不符。再羅清龍係因感
    染水痘至他院就醫未癒，仍有發燒、上腹疼痛之症狀而至南
    星醫院就醫，經伊診斷認係水痘及因口服解熱鎮痛劑造成之
    急性胃炎，因成人感染水痘通常係因免疫力機轉有問題，一
    般會建議住院隔離觀察，伊向羅清龍家屬解釋，並建議羅清
    龍應住院觀察，經其家屬討論後，即為羅清龍辦理住院，伊
    旋依住院常規及擔心水痘可能引發非典型肺炎之併發症，對
    羅清龍為胸部Ｘ光檢查，當時胸部Ｘ光看起來是正常的，於
    住院期間羅清龍也沒有呼吸異常之表徵及主訴，通常只有抱
    怨腹痛還有皮膚水痘腫脹問題，伊即採症狀治療，針對腹痛
    部分給予胃藥及平滑肌鬆弛劑、水痘腫脹部分給予外用藥膏
    、另針對羅清龍發燒部分則給予非類固醇之解熱鎮痛劑，羅
    清龍之症狀於用藥後均有改善。迄翌日晚上8時許，羅清龍
    出現呼吸微喘的現象，伊擔心羅清龍併發非典型肺炎，再對
    之為胸部Ｘ光檢查，結果肺部出現一些顆粒狀及間質性的浸
    潤，因此症狀必須住加護病房治療，伊對羅清龍施打強力短
    效之類固醇抑制肺部浸潤現象後，立刻建議羅清龍轉院治療
    ，羅清龍家屬原不願意，經伊向家屬解釋羅清羅之狀況為「
    非典型肺炎」，可能會變化很快，家屬方同意轉院，伊認為
    身為醫師，應注意之事伊均已注意，亦無延遲治療之情事，
    伊認為伊並無任何疏失等語。
五、經查：
（一）羅清龍係於96年1月14日因水痘合併發燒至福全診所就診
      ，當時診斷為水痘症，後因高燒不退，於同年1月16日轉
      至卓醫院就診，當時羅清龍除水痘合併發燒外，並有上腹
      痛之表現，卓醫院診斷為水痘及急性胃炎。由於症狀未緩
      解，於同年1月17日再轉至南星醫院住院治療，當時診斷
      為水痘、不明熱，疑似急性胰臟炎、急性腹痛及疑似藥物
      引起之急性胃炎；羅清龍於住院當日經生化檢查，發現白
      血球已呈偏低 (2,400/ cmm；正常值約為4,000-10,000/c
      mm)，嚴重血小板低下 (24,000/cmm;正常值約為150, 000
      - 400,000/cmm)，但肝功能指數正常 (SGOT 18U/L，SGPT
      24U/L，正常值約為0-36U/L)，胸部X光檢查亦無不正常之
      浸潤、肺炎及肺水腫跡象；住院期間因羅清龍高燒，被告
      分別於1月17日下午5時許及1月18日凌晨3時15分許給予羅
      清龍注射含「阿斯匹靈」成份之藥物Aspegic退燒，體溫
      於用藥後均有降低；羅清龍於入院後仍有間歇性胃痛情形
      ，經給予支持性療法，症狀亦有緩解；依南星醫院護理紀
      錄記載，羅清龍係於1月18日晚上8時10分許，有臉部及眼
      睛腫，且有喘之現象，隨後經胸部X光檢查呈現兩側肺部
      廣泛不正常之浸潤，被告因而懷疑羅清龍係急性呼吸窘迫
      症候群及疑似非典型肺炎，經施打Solu-Cortet針劑為初
      步處理後，旋建議轉院治療。羅清龍經轉院至彰化基督教
      醫院，情況相當不樂觀，同日晚上11時30分許，其血壓為
      94/24mmHg已有偏低近休克現象，其肝功能指數(SGPT)已
      達542U/L，並且有嚴重血小板低下 (24,000/c mm)，胸部
      X光檢查依然呈現兩側肺部廣泛不正常之浸潤，且與南星
      醫院之胸部X光比較，更為嚴重，當時依病歷記載，有提
      及死亡可能性，由於病房無空床住院，羅清龍乃於1月19
      日再轉至光田醫院治療，但仍急救無效，於同日晚上10時
      15分死亡，光田醫院認羅清龍係因水痘性肺炎合併急性呼
      吸窘迫症候群及多發性器官衰竭死亡等情，有福全診所病
      歷1冊、卓醫院病歷1冊、南星醫院病歷1冊及X光照片2張
      、財團法人彰化基督教醫院病歷1冊及X光照片1張、光田
      醫療社團法人光田綜合醫院病歷1冊及X光照片3張可按，
      並據行政院衛生署醫事審議委員會審閱屬實。雖自訴意旨
      認羅清龍於96年1月17日至南星醫院就診時，即已有肺積
      水之症狀，且於同年月18日下午4時許即已向護理人員反
      應羅清龍有走路會喘之情事，然此均為被告所否認，且與
      上開病歷資料及X光照片所顯示之跡證亦均不相符，自訴
      人復未能提出其他可供本院調查之證據佐證上開情事，此
      部分自訴意旨即遽難採信，是以，前揭事實應堪認定。
（二）又羅清龍於96年1月19日死亡後，未曾進行任何病理解剖
      ，迄於96年9月14日自訴人提起本件自訴，羅清龍生前所
      經歷之醫療過程及其具體死亡之原因，已無從由其遺體探
      究之，而僅能委由具醫療實務之醫學專家依據羅清龍生前
      曾就醫之病歷資料予以判斷之，先予敘明。
（三）本件自訴人雖認羅清龍係因被告對之施打含有「阿斯匹靈
      」藥劑，引發「雷氏症候群」致死，然此經本院檢附上開
      病歷資料及X光照片原本送請由醫學專家、法律專家及社
      會人士組成之行政院衛生署醫事審議委員會鑑定，認羅清
      龍並非因施打「阿斯匹靈」藥劑致死，理由如下：
  １、雷氏症候群是一種包含急性腦部病變及肝臟病變之疾病。
      雖然也有成人病例報告，但絕大部分發生在兒童，年齡從
      2 個月至16歲都可能。依文獻搜尋系統 (Google網站及美
      國國家衛生研究院PubMed)結果得知，自西元1963年代Dr.
      Reye首次發現雷氏症候群存在，至西元2002年，成人罹患
      水痘症或病毒感染繼而引起「雷氏症候群」 (Reye's)之
      病例報告，也不過27個 (Review of Neurology 2002 Sep
      16-30；35(6):528-530)。這些成人病例報告中確實有使
      用含「阿斯匹靈」藥劑者，但並非每一個病例均有使用含
     「阿斯匹靈」藥劑(Journal of the Royal Society of
      Medicine Volume 77August 00 00 000-000及The  Western
      Journal of Medicine 1986 Feb; 144(2):223-225)。因
      此美國疾病管制中心及食品藥物管理局對於患有水痘或流
      行性感冒病患不建議使用含「阿斯匹靈」藥劑之警語，目
      前仍限於兒童及青少年。至阿斯匹靈在成人雷氏症候群角
      色，迄今並無定論。
  ２、成人雷氏症候群之症狀與兒童類似 (British Medical
      Journal 1988 Feb; 296: 517 -518)，也會產生嘔吐、嗜
      睡、胃痛、發展成譫妄及昏迷，進而造成死亡。不過，「
      肺炎不是雷氏症候群之特徵」，至今醫學文獻及教科書均
      未提到雷氏症候群會發生肺炎或肺浸潤。
  ３、成人水痘及水痘引起之肺炎應是致死主因。超過20歲以上
      之成人感染水痘症比例不到所有水痘症病例之5%，但是卻
      佔水痘症相關死亡病例之55%；亦即成人感染水痘症機會
      較低，但是一旦感染則死亡率高。成人水痘症合併症以肺
      炎及中樞神經併發症 (腦炎)最為常見 (Clinical featur
      es of varicella-zoster virus infection：Chickenpox
      Uptodate(www.uptodate.com))。
  ４、成人雷氏症候群不會有肺炎之表現，羅清龍於96年1 月18
      日胸部X光檢查，呈現兩側肺部廣泛之不正常之浸潤，應
      像是水痘症所併發快速進行或惡化之肺炎；水痘引起之肺
      炎可在皮膚出現病兆後1-6天內出現呼吸急促、喘、呼吸
      困難、乾咳、胸部X光呈現兩側肺部廣泛不正常之浸潤
      (Clinical features of varicella-zoster virus
      infection: ChickenpoxUptodate(www.uptodate. com))
      。又羅清龍嘔吐及胃痛之情形，在使用阿斯匹靈藥劑前即
      已存在；至於其嗜睡、譫妄及昏迷之情形以水痘性腦炎表
      現來解釋，亦無不合理之處；另羅清龍因水痘性肺炎合併
      急性呼吸窘迫症候群導致多發性器官衰竭，也可以解釋整
      個病程。彰化基督教醫院急診及光田醫院所開立診斷，亦
      均是認為成人水痘及水痘引起肺炎為羅清龍快速惡化主因
      。
  ５、至有無可能「阿斯匹靈」藥劑引起之成人雷氏症候群與成
      人水痘合併症兩種情形一齊出現在羅清龍身上，此點需要
      法醫解剖才能釐清。但以雷氏症候群成人病例報告相關罕
      見之情況來看，這種可能性不高。
  此有行政院衛生署於97年9月5日以衛署醫字第0970213435號書
  函所檢附之行政院衛生署醫事審議委員會第0000000號鑑定書1
  份可按；本院復參照自訴人所提出之「水楊酸鹽類通論」醫療
  文獻所記載『[警告]用於罹患水痘症或流行性感冒症狀的兒童
  及青少年，需考慮Reye's症候群的可能性。[注意事項]Reye's
  症候群：水楊酸鹽類，尤其是aspirin用於患有水痘或流行性
  感冒的兒童及青少年，可能與產生Reye's症候群有關，特徵為
  嘔吐、嗜睡及好鬥，可能逐漸發展成譫妄及昏迷，死亡率為20
  -30%，存活者可能遺留永久性腦損傷。因果關係還不明確，但
  美國疾病管制中心，藥物食品管理局建議患有水痘或流行性感
  冒的兒童及青少年應避免使用水楊酸鹽類。』等語，並未提及
  「雷氏症候群」之特徵含有肺部病變，且明白論述對於患有水
  痘或流行性感冒病患不建議使用含「阿斯匹靈」藥劑之警語，
  確僅限於兒童及青少年，足徵「肺炎」、「肺積水」或「肺浸
  潤」症狀確均非「雷氏症候群」之病徵，且對於患有水痘或流
  行性感冒之「成年」病患使用含「阿斯匹靈」藥劑是否會引發
  「雷氏症候群」目前亦確無法證明，是行政院衛生署醫事審議
  委員會據此並參酌上開病歷資料所顯示羅清龍於96年1月16日
  至卓醫院就醫時即已有胃痛之症狀及嗣經胸部X光檢查，呈現
  兩側肺部廣泛之不正常浸潤等情，認羅清龍非因施打「阿斯匹
  靈」藥劑致死乙節，確屬有據，堪予採信。至自訴代理人以上
  開鑑定書並未排除羅清龍亦有同時出現水痘合併症及雷氏症候
  群之可能，而認被告之行為仍有過失云云，然上開鑑定書亦明
  白提及是否有此情形需賴法醫解剖方能釐清，且此情形可能性
  不高等語，是本件在已無遺體可進行病理解剖之情形下，依「
  罪疑唯輕」之法理，自難認羅清龍確有「雷氏症候群」之情事
  ，自訴代理人執以遽認被告之行為有過失，尚無足採。
（四）再羅清龍因感染水痘至南星醫院就醫後，被告即建議羅清
      龍住院觀察，且旋對羅清龍為胸部Ｘ光檢查，當時胸部Ｘ
      光檢查無不正常之浸潤、肺炎及肺水腫之現象，被告乃對
      羅清龍採支持性療法，針對其主訴腹痛部分給予胃藥及平
      滑肌鬆弛劑、水痘腫脹部分給予外用藥膏、另針對其發燒
      部分則給予非類固醇之解熱鎮痛劑，羅清龍於用藥後症狀
      均有改善；迄翌日晚上8時許，羅清龍出現呼吸微喘現象
      ，被告即再對羅清龍為胸部X光檢查，結果呈現兩側肺部
      廣泛不正常之浸潤，被告乃為其施打Solu-Cortet針劑抑
      制肺部浸潤現象後，將其轉院治療等情，業如前述，被告
      確已對羅清龍實施相關處理與治療，且於羅清龍病況急遽
      變化後，隨即予以處理，並進行轉院，被告對羅清龍之相
      關醫療處置，尚難認有何過失之處，且行政院衛生署醫事
      審議委員會經鑑定亦認被告之醫療行為並無疏失，此亦有
      上開鑑定書在卷足憑。至自訴代理人仍以羅清龍於至南星
      醫院就醫時即有「肺積水」之症狀，然被告卻未即時針對
      羅清龍肺部病變治療，致病情惡化致死，而認被告行為確
      有過失云云，惟羅清龍於初至南星醫院就醫時並無證據證
      明已有「肺積水」乙節，已詳如前述，自訴代理人仍執此
      認被告行為有過失，要屬無據，附此敘明。
六、綜上所述，本件既無證據足認羅清龍係因「雷氏症候群」死
    亡，自訴人認被告對羅清龍施用「阿斯匹靈」之行為有所疏
    失，即屬無據；又本件復查無相關積極、確實之證據足資證
    明被告對羅清龍之醫療處置有任何疏失，亦無積極事證足以
    證明羅清龍之死亡與被告進行之前揭醫療行為間有何因果關
    連性存在，揆諸上揭判例意旨，自不能以推測或擬制之方法
    ，遽令被告負業務過失致人於死之罪責。此外，本院在得依
    或應依職權調查證據之範圍內，復查無其他積極證據足資認
    定被告有何自訴人所指犯行，本件不能證明被告犯罪，揆諸
    前開規定，自應諭知被告無罪之判決。
據上論斷，應依刑事訴訟法第343條、第301條第1項前段，判決
如主文。
中    華    民    國    97    年    11    月    12    日
                  刑事第七庭  審判長法官  簡璽容
                              法      官  郭麗萍
                              法      官  戰諭威
以上正本證明與原本無異。
如不服本判決，應於判決送達後10日內，向本院提出上訴書狀，
上訴書狀應「敘述具體上訴理由」，並按他造當事人之人數附繕
本。「切勿逕送上級法院」。
中    華    民    國    97    年    11    月    12    日
                              書  記  官  陳錫威


司法院資訊處製作；財團法人民間司法改革基金會備份。
